【裁判字號】    88,重訴,2413
【裁判日期】    890719
【裁判案由】    返還保證金
【裁判全文】
臺灣臺北地方法院民事判決  八十八年度重訴字第二四一三號
    原      告  甲○○
                              .
    訴訟代理人  汪倩英律師
    被      告  國立台灣大學  設台北市○○○路○段一號
    法定代理人  乙○○        .
    訴訟代理人  黃博學律師
右當事人間請求返還保證金事件，本院判決如左：
    主    文
原告之訴及假執行之聲請均駁回。
訴訟費用由原告負擔。
    事    實
甲、原告方面：
一、聲明：
(一)、被告應交付原告三張面額各為新台幣︵以下同︶五百萬元之八十一年度甲類中
      央政府建設公債。
(二)、前項請求原告願供擔保，請准宣告假執行。
二、陳述：
(一)、查被告前曾就「生命科學館大樓」辦理建築工程之招標，依招標須知︵證一號
      ︶押標金為現金五千萬元，得標後押標金轉為履約保證金，但得以同額之政府
      發行之短期公債抵用。該履約保證金於合約簽訂開工後退還百分之五十︵二千
      五百萬元︶、工程進度達百分之二十五、五十、七十五時各退還百分之十︵即
      每次各退還五百萬元︶、完工驗收後退還百分二十︵一千萬元︶，此情合先陳
      明。
(二)、訴外天太營造工程股份有限公司︵以下簡稱：天太營造公司︶參與被告上開工
      程之競標而得標，天太營造公司為降低資金成本，乃依招標須知之規定，以公
      債換回二千五百萬元之押標金，然因天太營造公司資金調度有困難，天太營造
      公司遂乃向原告請求協助，最後原告同意將名下將所有座落台北市○○區○○
      段四小段二四七地號之土地及其上所建門牌為台北市○○區○○路四十六巷三
      十四號五樓之房屋，設定抵押權向第一商業銀行股份有限公司借款，惟利息由
      天太營造公司負責清償，嗣原告併同銀行之抵押借款及原告之部份現金，總共
      湊得一千五百萬元交由天太營造公司，天太營造公司乃將原告交付之一千五百
      萬元及其自有之一千萬元總計二千五百萬元，購買無記名之八十一年度甲類中
      央政府建設公債五張︵號碼分別為：81C00889E、81C00890E、81C00891E、
      81C00892E、81C00893E，以下簡稱：履約保證公債) ，換回二千五百萬元之押
      標金。
(三)、八十四年八月間，天太營造公司就上開新建工程，已達施工進度之百分之五十
      ，換言之被告已依指標須知在開工後退還二千五百萬元之現金，及施工達百分
      之五十時退還二張履約保證公債，尚餘三張系爭之履約保證公債於被告處，斯
      時因原告欲移民加拿大，須處理右開房地，乃請天太營造公司負責塗銷抵押權
      ，然因天太公司資金周轉仍有困難，無法塗銷，因此天太營造公司提議，將其
      置於被告處之公債所有權及工程完工後之履約保證金返還請求權讓與予原告，
      是於同年月二十五日，天太營造公司與原告簽訂合約，依民法第七百六十一條
      第三項指示交付之規定及民法第二百九十四條債權讓與之規定，將天太營造公
      司對履約保證公債之所有權及工程完工後之履約保證金返還請求權讓與原告，
      使原告於工程完成後，得以向被告請求返還天太營造公司質押於被告處之公債
      。嗣天太營造公司並於新建工程完成驗收後之八十八年二月十日，將債權讓與
      之事實通知被告︵證二號︶。
(四)、台灣台北地方法院八十八年民執字第二七三八號執行命令，係依據強制執行法
      第一百十五條有關其他財產權執行之規定，禁止天太營造公司，收取對被告之
      生命科學新建工程保證金「債權」，而本件原告請求者，係請求被告「交付」
      原告所有之特定物，本件原告之請求權基礎，除原告與天太營造公司間之債權
      讓與合意外，尚有民法第七百六十七條之所有物返還請求權，本件請求內容顯
      與扣押命令之內容不同，被告不能以該執行命令，作為拒絕返還系爭公債之理
      由。
乙、被告方面：
一、聲明：
(一)、請駁回原告之訴。
(二)、前項如為不利被告之判決，被告願供擔保請准免為假執行。
二、陳述：
(一)、原告起訴無非以第三人天太營造公司前因承攬被告「生命科學館大樓」所繳付
      之工程履約保證金餘額一千五百萬元（八十一年度甲類中央政府建設公債三張
      ），業於八十四年八月廿五日將返還請求權讓與原告，並於該工程完成驗收後
      之八十八年二月十日，將債權讓與之事實通知被告云云，為其論據。
(二)、惟查上開保證金債權，另據第三人禾楊工程有限公司（下稱禾楊公司）於八十
      七年九月九日以禾大字第○九○一號函通知被告，天太營造公司已於八十六
      年三月三日將該債權讓與禾楊公司承受，並提出渠等雙方之「協議書」影本以
      為佐證。是本件保證金債權之歸屬，實有查明之必要。
(三)、本件系爭工程履約保證金原提供人，即該工程原承攬人天太營造工程股份有限
      公司（下稱天太營造公司），曾於八十七年九月五日及九月二十三日，前後二
      次函請被告退還該保證金，惟均未提及已將該保證金債權讓與原告之事實。是
      本件天太營造公司於八十八年二月十日以台北金南郵局存證信函第一三四號所
      為通知及所提八十四年八月廿五日債權讓與協議書，，應係臨訟製作，殊為顯
      然。
    理    由
一、本件原告主張第三人天太營造公司曾參與被告之「生命科學館大樓」辦理建築工
    程之招標，繳交押標金現金五千萬元，得標後除開工後退還二千五百萬元，餘押
    標金轉為履約保證金，天太營造公司為降低資金成本，遂向原告請求協助，由原
    告同意將名下將所有座落台北市○○區○○段四小段二四七地號之土地及其上所
    建門牌為台北市○○區○○路四十六巷三十四號五樓之房屋，設定抵押權向第一
    商業銀行股份有限公司借款，惟利息由天太營造公司負責清償，嗣原告併同銀行
    之抵押借款及原告之部份現金，總共湊得一千五百萬元交由天太營造公司，天太
    營造公司乃將原告交付之一千五百萬元及其自有之一千萬元總計二千五百萬元，
    購買無記名之八十一年度甲類中央政府建設公債五張換回二千五百萬元之押標金
    。八十四年八月間，天太營造公司就上開新建工程，已達施工進度之百分之五十
    ，退還二張履約保證公債，尚餘三張系爭之履約保證公債於被告處。嗣於同年月
    二十五日，天太營造公司與原告簽訂合約，依民法第七百六十一條第三項指示交
    付之規定及民法第二百九十四條債權讓與之規定，將天太營造公司對履約保證公
    債之所有權及工程完工後之履約保證金返還請求權讓與原告，使原告於工程完成
    後，得以向被告請求返還天太公司質押於被告處之公債。天太營造公司並於新建
    工程完成驗收後之八十八年二月十日，將債權讓與之事實通知被告。而台灣台北
    地方法院八十八年民執字第二七三八號執行命令，係依據強制執行法第一百十五
    條有關其他財產權執行之規定，禁止天太營造公司，收取對被告之生命科學新建
    工程保證金「債權」，而本件原告請求者，係請求被告「交付」原告所有之特定
    物，本件原告之請求權基礎，除原告與天太營造公司間之債權讓與合意外，尚有
    民法第七百六十七條之所有物返還請求權，本件請求內容顯與扣押命令之內容不
    同，被告不能以該執行命令，作為拒絕返還系爭公債之理由。
二、被告則以上開保證金債權，另據第三人禾楊公司於八十七年九月九日通知被告，
    天太營造公司已於八十六年三月三日將該債權讓與禾楊公司承受，並提出渠等雙
    方之「協議書」影本以為佐證，且系爭工程履約保證金原提供人，即該工程原承
    攬人天太營造公司，曾於八十七年九月五日及九月二十三日，前後二次函請被告
    退還該保證金，惟均未提及已將該保證金債權讓與原告之事實。是本件天太營造
    公司於八十八年二月十日所為通知及所提八十四年八月廿五日債權讓與協議書，
    應係臨訟製作等語置辯。
三、原告主張第三人天太營造公司曾參與被告之「生命科學館大樓」辦理建築工程之
    招標，繳交押標金為現金五千萬元，得標後除開工後退回二千五百萬元外，押標
    金轉為履約保證金，天太營造公司以八十一年度甲類中央政府建設公債五張換回
    二千五百萬元之押標金，嗣新建工程施工達進度之百分之五十，退還二張履約保
    證公債，尚餘三張系爭之履約保證公債於被告處，並於八十八年二月十日通知被
    告債權轉讓之事實，為被告所不爭執，復有原告提出之公告招標及存證信函影本
    為證，自可信為真實。惟查第三人天太營造公司由於對另第三人美華園藝有限公
    司  (以下稱美華公司)負有債務，美華公司為求其債權獲得滿足，聲請強制執行
    天太營造公司對被告之系爭保證金債權，執行法院係於八十八年二月五日以八十
    八年度民執正字第二七三八號核發：「禁止債務人天太營造工程股份有限公司收
    取對第三人國立臺灣大學之生命科學新建工程保證金債權或為其他處分，第三人
    亦不得對債務人清償。」之扣押命令，並於八十八年二月九日送達於該執行事件
    之第三人即本件之被告，此業經本院調取本院八十八年度執字第二七三八號卷查
    閱屬實，復有該執行命令及送達證書影本附卷為證。姑不論原告主張其受讓第三
    人天太營造公司之系爭保證金債權之事實是否屬實，即令屬實，然第三人天太營
    造公司係於八十八年二月十日將該債權讓與之事實通知被告，對被告而言，此時
    始生債權讓與之效力。而如上所述，被告於八十八年二月九日即收到執行法院之
    扣押命令，自收到該命令後，依扣押命令內容，被告應自八十八年二月九日即受
    該扣押命令之拘束，不能向天太營造公司為任何之清償，被告已不能向天太營
    造公司清償系爭保證金債務，自不能因嗣後始對其生效之所謂「債權讓與」，而
    得向原告清償。被告既不能向原告清償系爭保證金債務，原告請求被告交付系爭
    保證金債務內容之系爭公債，即屬無據。
四、原告雖另主張執行命令係依據強制執行法第一百十五條有關其他財產權執行之規
    定，禁止天太營造公司，收取對被告之生命科學新建工程保證金「債權」，而本
    件原告請求者，係請求被告「交付」原告所有之特定物，本件原告之請求權基礎
    ，除原告與天太營造公司間之債權讓與合意外，尚有民法第七百六十七條之所有
    物返還請求權，本件請求內容顯與扣押命令之內容不同，被告不能以該執行命令
    ，作為拒絕返還系爭公債之理由云云。惟原告提出據以請求之其與第三人天太營
    造公司之「債權讓與協議書」及通知被告「債權讓與」的存證信函，均只提及「
    債權讓與」，而未提及履約保證公債之所有權讓與原告之語，原告主張第三人天
    太營造公司將其對被告履約保證公債之所有權讓與原告一節，並不可採。況且系
    爭公債為無記名證券，其權利之行使與公債之占有有不可分離之關係，被告既不
    得向原告清償系爭保證金債務，自亦不得將債務內容之公債交付原告。原告主張
    依民法第七百六十七條見規定請求交付系爭公債，亦非有據。
五、綜上所述，被告對第三人天太營造公司之系爭保證金債務受執行法院扣押於先，
    受原告所為「債權轉讓」通知於後，因而不得對原告清償系爭保證金債務，且第
    三人天太營造公司並未將履約保證公債之所有權讓與原告。從而原告請求被告交
    付系爭保證金債務內容之系爭公債，即無理由，應予駁回。原告之訴既經駁回，
    其假執行之聲請即失所麗，應併予駁回。
六、據上論結，原告之訴為無理由，依民事訴訟法第七十八條判決如主文。
中      華      民      國    八十九    年      七      月    十九    日
                                            民事第一庭法      官  吳東都
右為正本係照原本作成
如對本判決上訴，須於判決送達後廿日內向本院提出上訴狀
中      華      民      國    八十九    年      七      月     十九     日
                                                      法院書記官  郭錦賢


司法院資訊處製作；財團法人民間司法改革基金會備份。
